臺灣高雄地方法院刑事判決　　　　　　　96年度選訴字第24號
公　訴　人　台灣高雄地方法院檢察署檢察官
被　　　告　丁○○
選任辯護人　黃振銘律師
　　　　　　林石猛律師
　　　　　　鄭瑞崙律師
被　　　告　辛○○
　　　　　　壬○○原名蘇琪）.
　　　　　　齊茤莉原名己○○.
　　　　　　庚○○○
　　　　　　戊○○
　　　　　　甲○○
上　6　人
指定辯護人　本院公設辯護人　黃秋葉
上列被告等因違反公職人員選舉罷免法等案件，經檢察官提起公
訴（95年度選偵字第119 號），本院判決如下：
    主  文
丁○○共同對於有投票權之人，期約賄賂，而約其投票權為一定
之行使，處有期徒刑肆年陸月，褫奪公權伍年。扣案如附表編號
一至四示之物，均沒收。
辛○○共同對於有投票權之人，期約賄賂，而約其投票權為一定
之行使，處有期徒刑壹年拾月，褫奪公權參年，緩刑肆年。扣案
如附表編號一至四所示之物，均沒收。
壬○○共同對於有投票權之人，期約賄賂，而約其投票權為一定
之行使，處有期徒刑壹年捌月，褫奪公權參年，緩刑參年。扣案
如附表編號一至四所示之物，均沒收。
齊茤莉共同對於有投票權之人，期約賄賂，而約其投票權為一定
之行使，處有期徒刑壹年柒月，褫奪公權參年，緩刑參年。扣案
如附表編號一至四所示之物，均沒收。
庚○○○有投票權人，期約賄賂，而許以其投票權為一定之行使
，累犯，處有期徒刑參月，褫奪公權貳年，減為有期徒刑壹月又
拾伍日，如易科罰金，以新臺幣壹仟元折算壹日，褫奪公權壹年
。
戊○○有投票權人，期約賄賂，而許以其投票權為一定之行使
，處有期徒刑貳月，褫奪公權貳年，減為有期徒刑壹月，如易科
罰金，以新臺幣壹仟元折算壹日，褫奪公權壹年，緩刑貳年。
甲○○有投票權人，期約賄賂，而許以其投票權為一定之行使，
處有期徒刑貳月，褫奪公權貳年，減為有期徒刑壹月，如易科罰
金，以新臺幣壹仟元折算壹日，褫奪公權壹年，緩刑貳年。
    事  實
一、庚○○○曾因竊盜案件，經本院以民國91年度雄簡字第977
    號判決判處有期徒刑4 月確定，於91年10月7 日易科罰金執
    行完畢。丁○○曾任高雄市小港區區長，退休後，擔任高雄
    市議員朱挺珊高雄市小港區服務處處長。朱挺玗與朱挺珊為
    姊妹關係，朱挺玗係高雄市第7 屆市議員第5 選區（前鎮、
    小港區）候選人，委由丁○○管理其小港區競選服務處（址
    設：高雄市○○區○○街157 號）各項事宜。辛○○曾擔任
    高雄市小港區山東里幹事，與丁○○為多年舊識。壬○○（
    原名蘇琪）為辛○○於95年間，競選高雄市小港區山東里里
    長之總幹事，齊茤莉（原名己○○）為壬○○多年之鄰居兼
    好友，甲○○為齊茤莉之姨丈，庚○○○、戊○○均為壬○○之友人，庚○○○、戊○○、甲○○均為山東里具有投票
    權之里民。
二、丁○○為圖使朱挺玗能於95年12月9 日進行投票之高雄市第
    7 屆市議員中，順利當選，竟與辛○○共同基於對於有投票
    權人，行求或期約賄賂，而約其投票權為一定行使之犯意聯
    絡，於95年11月中旬某日，在朱挺玗上開小港區競選服務處
    ，達成由辛○○以每票新台幣（下同）500 元向山東里里民
    買票，共買350 票之合意後，由丁○○指示在場有犯意聯絡
    之年籍、姓名不詳之成年男子，自其所穿之左右襪子內，各
    取出1 千元現金1 疊，清點175,000 元交付辛○○。辛○○
    取得上開現金後約1 星期，即請託亦有犯意聯絡之壬○○協
    助買票事宜，並將賄款現金7 萬元交付壬○○運用。壬○○
    旋在同年11月中旬某日，在高雄市○○區○○路25號住處，
    向具有投票權之友人庚○○○、戊○○（至齊茤莉設籍在高
    雄縣鳳山市○○路52巷25弄14之3 號，並無投票權，起訴書
    記載齊茤莉為有投票權之人，應係誤載）期約以每票500 元
    之代價，投票予朱挺玗，並約定於選後再行交付買票之代價
    ，且要求齊茤莉、庚○○○、戊○○等人尋覓具有投票權人
    資格之人，投票支持朱挺玗。嗣庚○○○則於同年11月下旬
    某日，提供本人、配偶「潘煌榜」、其子「潘俊宏」之名單
    予壬○○；戊○○亦於同年月下旬某日，提供本人、配偶「
    蔡麗華」、子女「陳璟軍」、「陳璟立」、「陳璟蘭」、友
    人「顏嘉泰」之名單予壬○○。另齊茤莉並與丁○○、辛○○、壬○○及上開姓名年籍不詳之成年男子共同基於對於有
    投票權人，行求或期約賄賂，而約其投票權為一定行使之犯
    意聯絡，於同年11月下旬某日，前往親戚甲○○位在高雄市
    小港區○○街39巷3 號住處，當場要求有投票權人甲○○以
    每票500 元代價期約買取選票，並告知甲○○須投票予市議
    員候選人朱挺玗，經甲○○當場允諾後，由甲○○在紙條上
    填載其本人、配偶「吳瑞雲」、子女「王先宙」、「王先宇
    」、鄰居「蘇極先」名字後，再將紙條交與齊茤莉，齊茤莉
    取得該紙條後，復填載兒子「唐浚幃」、「唐毅森」名字後
    ，再將紙條交付壬○○，而以此方式期約賄賂，約定庚○○○、戊○○、甲○○等人於該次市議員選舉投票權為一定之
    行使。壬○○為取得選民之信任，將辛○○所交付賄款中之
    現金18,000元交由庚○○○，6, 000元交由戊○○代為保管
    。嗣經高雄地方法院檢察署檢察官指揮法務部調查局南部地
    區機動工作組，於95年12月5 日，持本院核發之搜索票，前
    往壬○○上開住處搜索，當場扣得如附表編號1 所示用以行
    求期約之賄賂37,000元；附表編號2 至4 所示被告壬○○所
    有，供期約賄選所用之物，而循線查悉上情。辛○○、壬○○、齊茤莉、庚○○○、戊○○、甲○○於偵查中，均自白
    犯行，並接受裁判。
三、案經台灣高雄地方法院檢察署檢察官指揮法務部調查局南部
    地區機動工作組、高雄市調查處、航業海員調查處高雄站偵
    辦後起訴。
    理  由
壹、證據能力部分：
一、被告丁○○及其辯護人均認共同被告辛○○警詢中陳述及檢
    察官偵查中之證述，均屬審判外之陳述，且偵查中之證述，
    未經對質詰問，均無證據能力。茲說明如下：
  (一)按被告以外之人，於審判外之言詞或書面陳述，除法律有規
    定者外，不得作為證據；又被告以外之人（包括證人、鑑定
    人、告訴人、被害人及共同被告等）於檢察事務官、司法警
    察官或司法警察調查中所為之陳述，與審判中不符時，其先
    前之陳述具有較可信之特別情況，且為證明犯罪事實存否所
    必要者，得為證據，刑事訴訟法第159 條第1 項、第159 條
    之2 分別定有明文。是被告以外之人於司法警察（官）調查
    中所為之陳述，依刑事訴訟法第159 條第1 項規定，係屬傳
    聞證據，原則上無證據能力，惟如該陳述與審判中不符時，
    其先前之陳述具有較可信之特別情況，且為證明犯罪事實存
    否所必要者，依同法第159 條之2 規定（即刑事訴訟法第15
    9 條第1 項所指之「除法律有規定者外」），始例外認為有
    證據能力。如該陳述與審判中相符時，因該陳述並不符合刑
    事訴訟法第159 條之2 有關傳聞例外之規定，故不得作為認
    定本案犯罪事實有無之證據。此時，當以其於審判中之陳述
    作為證據。經查：共同被告辛○○前開警詢中之陳述，核與
    審判中之陳述大致相符，是依前開說明，共同被告辛○○前
    開警詢中之陳述，並無傳聞證據例外之情形，應無證據能力
    ，此時，當以證人辛○○於審判中之陳述作為證據。
  (二)次按被告以外之人於偵查中向檢察官所為陳述，除顯有不可
    信之情況者外，得為證據，刑事訴訟法第159 條之1 第2 項
    定有明文。偵查中對被告以外之人所為之偵查筆錄，或被告
    以外之人向檢察官所提之書面陳述，性質上均屬傳聞證據。
    惟現階段刑事訴訟法規定檢察官代表國家偵查犯罪、實施公
    訴，依法其有訊問被告、證人及鑑定人之權，證人、鑑定人
    且須具結，而實務運作時，檢察官偵查中向被告以外之人所
    取得之陳述，原則上均能遵守法律規定，不致違法取供，其
    可信度極高。職是，被告以外之人前於偵查中已具結而為證
    述，除反對該項供述得具有證據能力之一方，已釋明「顯有
    不可信之情況」之理由外，不宜即遽指該證人於偵查中之陳
    述不具證據能力。經查：證人辛○○於偵查中接受檢察官訊
    問時，因係以證人身分具結陳述，並無證據足認其上開供述
    有顯不可信之情況，且經檢察官聲請到庭接受詰問，賦予被
    告反對詰問之機會，依上述說明，證人辛○○於偵查中之證
    言，自具有證據能力。
二、本判決所引用之其餘證據資料（詳後引證據），其中傳聞證
    據部分，縱無刑事訴訟法第159 條之1 至第159 條之4 或其
    他規定之傳聞證據例外情形，亦因被告、辯護人、檢察官或
    同意可作為證據使用，或未聲明異議，依刑事訴訟法第159
    條之5 第1 項、第2 項之規定，本院審酌該證據作成之情況
    ，認為適當，應得為證據。
貳、實體部分：
一、被告丁○○部分：
    訊據被告丁○○否認有何行求、期約賄選之犯行，辯稱：伊
    並非市議員候選人朱挺玗小港區競選服務處處長，從未要求
    辛○○在山東里幫忙朱挺玗買票，亦未透過第三人交付賄款
    予辛○○買票等語。經查：
  (一)被告丁○○於上開時、地，管理朱挺玗小港區競選服務處各
    項事宜，該服務處員工均稱呼被告丁○○為處長，被告丁○○與辛○○合意以每票500 元之代價，由辛○○向山東里里
    民買票共350 票，被告丁○○並指示某不詳姓名年籍之成年
    男子當場交付175,000 元賄款予辛○○之事實，業據證人辛○○於本院審理中證述：很早就認識丁○○，丁○○擔任小
    港區區長時，伊擔任小港區里幹事，丁○○找伊前去朱挺玗
    小港區競選服務處，要求伊負責山東里買票事宜，因為吳德
    美（即朱挺玗之母）在該地風評不佳，伊表示不方便替吳德
    美之女（即朱挺玗）買票，但丁○○一直希望伊能幫忙，後
    來與丁○○在上開服務處談論3 至5 次，丁○○希望以1 票
    500 元，買400 票，然伊表示沒有把握可買到400 票，並開
    出200 票，直至95年11月中旬某日，丁○○同意買350 票，
    開出150 票，伊表示如開出100 票就不錯。2 人談妥後，丁○○即交代在場之一位年約40餘歲，身材瘦瘦黑黑之男子交
    付175,000 元，該男子隨即在服務處廁所外之屏風內，自其
    所穿之襪子內，各取出1 疊現金，清點之後，交付175, 000
    元，伊要離去該服務處時，丁○○伸手比出5 根手指之手勢
    。取得上開現金約1 星期後，在小港區○○路附近，交付部
    分現金予壬○○，之後，丁○○表示要拜訪山東里及與壬○○見面，伊遂安排丁○○拜訪壬○○。伊曾因丁○○陪同朱
    挺玗至山東里拜訪，見過朱挺玗，但未與朱挺玗交談過，伊
    與朱挺玗並無親戚關係或特殊情誼等語綦詳（詳本院卷第19
    5 頁倒數第10行至第197 頁第10行、第198 頁第12行至第20
    行、第199 頁第1 行至第8 行、第12行至第22行、第200 頁
    第2 行至第11行、第203 頁第1 行至第12行）。核與共同被
    告壬○○於警詢中陳稱：當初是辛○○拜託幫忙為朱挺玗買
    100 票，每票500 元，95年11月下旬某日上午某時，辛○○
    在伊住處門口交付1 千元之現金70,000元，並表示70,000
    元係支付選民每票500 元之賄款等語（詳偵卷第75頁正面第
    10行至第14行、第76頁正面第12行至第18行）；證人即朱挺
    玗競選服務處員工乙○○於本院審理中證陳：95年9 月底至
    同年11月間，在朱挺玗小港區○○街之競選服務處幫忙，丁○○也在該處上班，丁○○係朱挺珊市議員小港區服務處處
    長，朱挺玗競選服務處未設處長一職，丁○○負責接聽電話
    ，為民服務，統管競選服務處婚喪喜慶、散發傳單及繞街遊
    行之事，大家都稱呼丁○○為處長，曾在朱挺玗競選服務處
    見過辛○○幾次，並與丁○○、辛○○一同在該服務處聊天
    等語（詳本院卷第206 頁第1 行至第207 頁第5 行、第208
    頁第3 行至第15行、第209 頁倒數第9 行至第6 行、第210
    頁倒數6 行至第5 行）均相符。並有朱挺玗上開競選服務處
    平面圖（參本院卷第259 頁），及自被告壬○○上開住處扣
    得如附表所示之物可稽。爰審酌證人辛○○曾任里幹事多年
    ，並曾競選過山東里里長，理當瞭解賄選係法律所禁止之行
    為，且刑責非輕。是在辛○○體認吳德美家族風評欠佳，其
    對吳德美家族無特殊好感，且無特別交情之下，如無熟識且
    信任之人多加請託，並交付預備交付之賄款，致使證人辛○○在人情壓力下，無法推辭，證人辛○○實無替朱挺玗買票
    之必要，更無甘冒刑責，自掏腰包幫忙朱挺玗賄選之理由。
    而被告丁○○負責市議員候選人朱挺玗小港服務處事務，且
    係證人辛○○前服務於小港區公所時之區長，是證人辛○○
    證陳：因被告丁○○一直請託，乃在數次談論後，同意為朱
    挺玗買票等語，尚非悖於常情。又被告丁○○於本院審理中
    陳稱：上開不詳男子交付金錢予辛○○時，伊正在朱挺玗上
    開服務處內，平日與辛○○相處情形還好，2 人並無仇恨或
    因該次選舉發生不愉快等語（詳本院第232 頁第15行至第18
    行、第233 頁第2 行至第19行）。足見確有不詳姓名年籍之
    成年男子，於被告丁○○在朱挺玗上開服務處時，交付賄款
    予被告辛○○甚明。因此，證人辛○○既於本院審理中證稱
    ：不認識該名交錢之男子，係與丁○○談妥後，該名男子才
    走過來，丁○○交代該男子支付175,000 元，嗣後未再見過
    該名男子等語（詳本院卷第202 頁第10行以下）。則證人辛○○係設籍在高雄縣鳳山市，且與市議員候選人朱挺玗並無
    重大淵源，亦非朱挺玗競選服務處之服務人員或助選人員，
    衡情應無時常前往朱挺於小港競選服務處逗留之必要，遑論
    認識該服務處之人員，顯見證人辛○○前往該服務處，應係
    受被告丁○○之邀請，且目的應係拜訪被告丁○○，在此情
    形下，由於賄選事關機密，如非係有相當之信任關係，並取
    得一定共識，實無平白交付賄款之理，而證人辛○○在該服
    務處內，僅與被告丁○○熟識，與其他之人並無深厚之信任
    關係，如被告丁○○未基於多年長官部屬所建立之信任關係
    ，並與證人辛○○談妥以1 票500 元，共買350 票，合計賄
    款為17 5,000元，在證人辛○○不認識該名男子，亦未與該
    名男子談論買票事宜之情況下，該名男子又何能於突然出現
    在證人辛○○面前時，隨即自雙襪內取出現金，並點算
    175,000 元直接交付證人辛○○？證人辛○○如不知該名男
    子交付現金係被告丁○○授意付款，在未問明該男子付款之
    用意前，豈會無故收下不認識者交付之現款？況被告辛○○
    曾為公務人員，並曾參與基層選舉，自熟知偽證及賄選行為
    之刑責均屬非輕，在被告辛○○與丁○○認識多年，被告辛○○多次前往朱挺玗競選服務處拜訪被告丁○○，丁○○甚
    且請被告辛○○幫忙朱挺玗助選，顯見其2 人感情交好，在
    其2 人無怨隙之情況下，證人辛○○應無誣陷被告丁○○賄
    選之必要。是證人辛○○前開證述，應可採信。
  (二)證人乙○○雖於本院審理中證稱：丁○○曾與辛○○在服務
    處聊一些選舉話題，未曾聽過丁○○要求辛○○替朱挺玗買
    票或任何運作買票之事，且丁○○曾表示不可買票等語（詳
    本院卷第207 頁第1 行至第13行、倒數第9 行以下）。惟：
  1.本件經檢察官指揮法務部調查局南部地區機動工作組，於95
    年12月5 日上午7 時55分許，持本院核發之搜索票，前往被
    告壬○○之高雄市○○區○○路25號住處搜索，並扣得如附
    表所示之物品；嗣於同日晚間6 時20分許，持本院核發之搜
    索票，前往朱挺玗之高雄市○鎮區○○路40號住處搜索；再
    於同日晚間8 時20分許，前往朱挺玗小港區競選服務處即高
    雄市○○區○○街157 號搜索之事實，有本院搜索票、法務
    部調查局南部地區機動工作搜索扣押筆錄、扣押物品目錄表
    、扣押物品收據等在卷可參（見偵卷第27頁至第35頁）。又
    被告丁○○在調查局人員，於95年12月5 日晚間6 時20分許
    ，前往朱挺玗上開住處搜索後，隨即在當日晚間6 時22分44
    秒許開始，由不詳男子以門號0000000000號行動電話撥打吳
    德美所使用之門號0000000000號行動電話聯絡，撥通後，該
    名男子確認係吳德美接聽電話後，隨即將電話交予被告丁○○，被告丁○○與吳德美有以下對話：「
    丁○○：喂，吳董（即吳德美）喔。
    吳德美：是！是！
    丁○○：現在調查處請我過去。
    吳德美：調查處喔！
    丁○○：現在去服務處要把我帶過去，阿我閃好不好？
    吳德美：閃？
    丁○○：我先閃啦，我現在人在...
    吳德美：先閃，就要律師在才可以過去。
    丁○○：閃啦喔？
    吳德美：對啦！對啦！
    丁○○：好！好！
    吳德美：就要等律師過去。
    丁○○：我閃！我閃！他抓我抓不到！
    吳德美：對啦！對啦！就是要等律師過去。
    丁○○：好！
    吳德美：好！」等語，有通訊監察書、電話譯文在卷可參（
    見偵卷第46頁、本院卷第271 頁）。整體觀之，被告丁○○
    在電話中表示調查局前往朱挺玗小港區競選服務處，欲將其
    帶回詢問，並請示吳德美是否先閃避，吳德美指示被告丁○○先閃避，等待律師陪同始可到場，被告隨稱閃避，調查局
    抓不到他等語。顯見被告丁○○與吳德美電話聯絡前，業已
    知悉調查局欲就朱挺玗小港區競選服務處涉及賄選案件，通
    知其到場接受詢問。如證人辛○○在該服務處內所收取之賄
    款，係該不詳男子所交付，與被告丁○○、珠挺玗之服務處
    無關，被告丁○○自認清白，為避免朱挺玗或其競選服務處
    被誤認有賄選行為，導致影響朱挺玗之選情，大可於調查局
    搜索朱挺玗小港區競選服務處時在場，並前往調查局接受詢
    問，釐清案情，並出面向選民說明，何須先與吳德美電話聯
    絡，且在電話中主動提出先行閃避之意見，並於上開電話中
    商討先行閃避後，表示不會被調查局抓到等語？足認被告丁○○得知證人辛○○為朱挺玗買票之事，已為調查局人員查
    獲，未免被追查，乃有隱匿之念頭，亦徵被告丁○○確先與
    證人辛○○談妥買票事宜，並指示某不詳姓名年籍之人，在
    朱挺玗小港服務處內，交付賄款175,000 元予證人辛○○。
    至被告丁○○於本院審理中辯稱：95年12月5 日當天因氣喘
    發作，向服務處請假，電話中所稱之「閃」，係指要去就醫
    之意等語（詳本院卷第233 頁倒數第4 行以下），惟被告丁○○既因個人氣喘發作，導致身體不適，而生病就醫係屬平
    常之事，又非不可告人，縱有先以電話向吳德美請示就醫之
    必要，電話中僅須明確表示就醫之事，且談論內容亦應僅及
    於病情，實無以「閃」等暗語替代就醫，但觀之上開對話內
    容，全無涉及氣喘病情，反而涉及賄選案情，被告丁○○上
    開所辯，顯與常情不符，不足採信。
  2.證人乙○○於本院審理中另證稱：在服務處主要負責拉票及
    宣傳工作，每日上班時間，自早上9 點至晚上9 點，競選前
    半段期間，每星期六、日均有休假，競選後半段期間，假日
    未休假，每天都會在外面活動，無法確定辛○○前來服務處
    找丁○○時，是否每次均在場等語（詳本院卷第208 頁第16
    行至第19行、第210 頁倒數第3 行至第211 頁第10行、第16
    行至第20行）。是依證人乙○○上開所證，其每日上班時間
    雖長達12小時，然競選初期仍有週休2 日，上班時間都會至
    外頭活動，故被告辛○○收受上開賄款之日期，亦有可能係
    證人乙○○放假或外出助選之日，而未能親見上情，是證人
    乙○○未見被告辛○○在服務處收受賄款，亦與常情不違；
    況選舉買票乃違法行為，多係私下隱密為之，以免被人發現
    而遭檢舉，是被告丁○○利用服務處人少之際，指示上開男
    子於服務處後方廁所外之屏風處，交付賄款予被告辛○○，
    以掩人耳目，亦符常情，證人乙○○前揭於本院審理中所證
    ：未曾聽過丁○○透過辛○○買票及丁○○曾表示不可買票
    等語，尚難遽為被告丁○○有利之認定。綜上所述，本件事
    證已臻明確，被告丁○○犯行堪以認定，應予依法論科。
二、被告辛○○、壬○○、齊茤莉、庚○○○、戊○○、甲○○
    部分：
    訊據被告辛○○、壬○○、齊茤莉、庚○○○、戊○○、甲○○等人，均坦承上開犯行（詳本院卷第89頁第2 行至第90
    頁第17行、第121 頁第12行至第24行）。核與共同被告辛○○（就被告壬○○部分）於警詢及偵查中（詳偵卷第60頁正
    面倒數第5 行至第61頁第4 行、第63頁倒數第3 行至第17行
    ）；共同被告壬○○（就被告辛○○、庚○○○、戊○○部
    分）於警詢及偵查中（詳偵卷第74頁正面第6 行至第17行、
    第76頁第12行至被面第6 行、第80頁倒數第2 行至第83頁第
    9 行）；共同被告齊茤莉（就被告壬○○、甲○○部分）於
    警詢及偵查中（詳偵卷第55頁倒數第7 行至第57頁第3 行、
    第123 頁正面第5 行至第20行）；共同被告庚○○○（就被
    告壬○○部分）於警詢及偵查中（詳偵卷第93頁背面倒數第
    8 行至第94頁被面第6 行、第101 頁倒數第13行至第102 頁
    第2 行）；共同被告戊○○（就被告壬○○部分）於偵查中
    （詳偵卷第104 頁倒數第13行以下）；共同被告甲○○（就
    被告齊茤莉部分）於警詢及偵查中（詳偵卷第69 頁 背面末
    行至第69頁第2 行、第72頁第1 行至第8 行）陳述之情節，
    均大致相符。復有監聽譯文、手寫名單（參偵卷第62頁、第
    70頁、第78頁）及如附表所示之物扣案可佐，足認被告辛○○、壬○○、齊茤莉、庚○○○、戊○○、甲○○等人之自
    白，應與事實相符。從而，本件事證明確，被告辛○○、壬○○、齊茤莉、庚○○○、戊○○、甲○○等人之犯行，亦
    堪認定。
三、按公職人員選舉罷免法業於96年11月6 日經立法院通過修正
    全文134 條，並經總統於同年月7 日以華總一義字第096001
    50561 號公布，而比較修正前公職人員選舉罷免法第90條之
    1 法條文字與法定本刑，與修正後同法第99條並無二致，顯
    見就此部分僅為條次調整，不生新舊法比較之問題，被告丁○○、辛○○、壬○○、齊茤莉等人之行為，應逕適用裁判
    時之公職人員選舉罷免法規定，先予敘明。是核(一)被告丁○○、辛○○、壬○○、齊茤莉之所為，均係犯96年11月7日
    公布之公職人員選舉罷免法第99條第1 項之對於有投票權人
    期約賄賂，而約其投票權為一定之行使罪。被告丁○○、辛○○、壬○○、齊茤莉與前開交付賄款175,000 元予被告辛○○之成年男子間，有犯意聯絡及行為分擔，均為共同正犯
    。被告丁○○、辛○○、壬○○、齊茤莉等人上開犯行雖同
    時該當於刑法第144 條之投票期約罪，惟因公職人員選舉罷
    免法第99條第1 項之罪，係刑法第144 條投票期約罪之特別
    規定，依特別法優於普通法之法律競合關係，僅依公職人員
    選舉罷免法第99條第1 項之罪論處。又按公職人員選舉罷免
    法第99條第1 項所定之對有投票權人行求期約賄賂或不正利
    益罪之賄選行為，乃行為人基於足以讓候選人當選票數之賄
    選目的，反覆向多數人行求期約賄賂或其他不正利益，約定
    不行使投票權或為一定行使；是對有投票權人行求期約賄賂
    或其他不正利益之犯行，於構成要件類型上，本質上已具備
    反覆、延續之行為特徵，其持續多次對有投票權人行求期約
    賄賂或其他不正利益即為此類犯罪之典型或常態，於刑法評
    價上自應僅成立集合犯一罪。被告丁○○、辛○○、壬○○
    、齊茤莉等人為期讓朱挺玗得順利當選高雄市第7 屆市議員
    ，推由被告壬○○向有投票權之庚○○○、戊○○；被告齊
    茤莉向有投票權之甲○○等人行求或期約賄賂，要求或約定
    投票支持朱挺玗，於刑法評價上應僅成立集合犯之一罪，而
    逕論以高度行為之期約賄選罪。又被告辛○○、壬○○、齊
    茤莉等人在偵查中自白，均依公職人員選舉罷免法第99條第
    5 項規定，減輕其刑。(二)被告庚○○○、戊○○、甲○○所
    為，均係犯刑法第143 條第1 項之有投票權人，期約賄賂，
    而許以其投票權為一定之行使罪。被告庚○○○、戊○○、
    甲○○於偵查中自白，依公職人員選舉罷免法第111 條第1
    項後段之規定，減輕其刑【按公職人員選舉罷免法業於96
    年11月6 日經立法院通過修正全文134 條，並經總統於同年
    月7 日以華總一義字第09600150561 號公布，而比較修正前
    公職人員選舉罷免法第97條之2 第1 項法條文字，與修正後
    同法第111 條第1 項並無二致，顯見就此部分僅為條次調整
    ，不生新舊法比較之問題，被告庚○○○、戊○○、甲○○
    等人於偵查中自白犯行，應逕適用裁判時之公職人員選舉罷
    免法第111 條第1 項規定，減輕其刑，附此敘明）。另被告
    庚○○○曾因竊盜案件，經本院以91年度雄簡字第977 號判
    決判處有期徒刑4 月確定，於91年10月7 日易科罰金執行完
    畢之事實，有台灣高等法院被告前案紀錄表在卷可參，其於
    該有期徒刑執行完畢後，5 年內故意再犯本案有期徒刑以上
    之罪，為累犯，應依刑法第47條第1 項之規定加重其刑，並
    先加後減之。爰審酌選舉制度為民主政治之基石，亦為民主
    政治最重要之表徵，須由選民評斷候選人之才德、品行、學
    識、操守、政見而選賢與能，其攸關國家政治之良窳甚鉅，
    賄選為敗壞選風之主要根源，不惟抹滅實行民主政治之真意
    ，亦影響選舉之公正性與社會之風氣，扭曲選舉制度尋求民
    意之真實性。被告丁○○、辛○○、壬○○、齊茤莉等4人
    藉賄選求得特定候選人勝選之行為；被告庚○○○、戊○○
    、甲○○等3 人因一時貪念期約賄賂，允為投票權一定之行
    使，未善盡選賢與能之公民天職，不僅敗壞選舉風氣，亦破
    壞民主機制之正常運作及選舉之公平性，所為均不足取，被
    告丁○○否認犯行，態度欠佳，被告辛○○、壬○○、齊茤
    莉、庚○○○、戊○○、甲○○等人均坦認犯行，態度良好
    ，及其犯罪動機、目的、手段、所生危害等一切情狀，分別
    量處如主文所示之刑，另依公職人員選舉罷免法第111 條第
    3 項【按公職人員選舉罷免法業於96年11月6 日經立法院通
    過修正全文134 條，並經總統於同年月7 日以華總一義字第
    09600150561 號公布，而比較修正前公職人員選舉罷免法第
    98條第3 項法條文字，與修正後同法第113 條第3 項並無二
    致，顯見就此部分僅為條次調整，不生新舊法比較之問題，
    應逕適用裁判時之公職人員選舉罷免法第113 條第3 項規定
    】，及按從刑附屬於主刑之原則，依刑法第37條第2 項之規
    定，對被告等人分別諭知如主文所示之褫奪公權，以資懲儆
    。另被告庚○○○、戊○○、甲○○3 人之犯罪時間在96
    年4 月24日以前，且非中華民國96年罪犯減刑條例第3 條所
    列不予減刑之情形，均應依該條例第2 條第1 項第3 款規定
    ，減其宣告刑及褫奪公權期間各2 分之1 ，並衡酌其情節，
    均諭知如主文所示易科罰金之折算標準。至被告丁○○、辛○○、壬○○、齊茤莉等人上開犯行，依中華民國96年罪犯
    減刑條例第3 條第1 項第2 款規定，均不予減刑。又被告辛○○、壬○○、齊茤莉、戊○○、甲○○等人，均未曾受有
    期徒刑以上刑之宣告，有台灣高等法院被告前案紀錄表可按
    ，其等均因一時失慮，偶罹刑典，並均已坦認犯行，而見悔
    意，經此偵審程序及刑之宣告後，應知警惕，信無再犯之虞
    ，本院認前開所宣告之刑，均以暫不執行為適當，併均依刑
    法第74條第1 項第1 款規定，宣告如主文所示之緩刑期間，
    以啟自新。扣案如附表編號1 之現金37,000元，係用以期約
    之賄賂，應依公職人員選舉罷免法第99條第3 項規定，不問
    屬於犯人與否，沒收之。扣案之如附表編號2 至4 所示之物
    ，係被告壬○○所有，且係供其犯本件對於有投票權人期約
    賄賂，而約其投票權為一定之行使罪所用之物，均依刑法第
    38條第1 項第2 款規定沒收之。上開附表編號1 至4 沒收之
    物，依共犯連帶責任原則，應於被告丁○○、辛○○、壬○○、齊茤莉等人之主文項下，分別諭知沒收。至扣案如附表
    編號5 至7 所示之物，公訴人均未提出證據證明與被告丁○○、辛○○、壬○○、齊茤莉等人本案賄選犯行有何關連，
    均不予宣告沒收。另未扣案之賄賂138,00 0元原物（即
    175,00 0元－37,000元＝138, 000元），因未特定存在（按
    應沒收之物，雖不論有無扣案均應宣告沒收，惟對於未扣案
    者，除有如全部或一部不能沒收時，應予追繳，或追徵其價
    額或以其財產抵償之特別規定外，以具體存在之特定原物，
    始得宣告沒收，最高法院96年度台上字第6046號判決參照）
    ，亦不諭知沒收。
據上論斷，應依刑事訴訟法第299 條第1 項前段，公職人員選舉
罷免法第99條第1 項、第3 項、第5 項、第111 條第1 項後段、
第113 條第3 項，刑法第143 條第1 項、第11條、第28條、第47
條第1 項、第41條第1 項前段、第37條第2 項、第38條第1 項第
2 款、第74條第1 項第1 款，中華民國96年罪犯減刑條例第2條
第1 項第3 款、第7 條、第14條，判決如主文。
本案經檢察官丙○○到庭執行職務。
中　　華　　民　　國　　96　　年　　12　　月　　19　　日
                刑事第十五庭  審判長法　官  方百正
                                    法　官  王碧瑩
                                    法  官  方錦源
以上正本證明與原本無異。
如不服本判決應於收受本判決後10日內向本院提出上訴書狀，並
應敘述具體理由，如未敘述上訴理由者，應於上訴期間屆滿後20
日內補提理由書狀於本院（均須按他造當事人之人數附繕本）「
切勿逕送上級法院」。
中　　華　　民　　國　　96　　年　　12　　月　　19　　日
　　　　　　　　　　　　　　　　　  書記官　鄧思辰
附錄本案論罪科刑法條：
公職人員選舉罷免法第99條
對於有投票權之人，行求期約或交付賄賂或其他不正利益，而約
其不行使投票權或為一定之行使者，處3 年以上10年以下有期徒
刑，得併科新臺幣1 百萬元以上1 千萬元以下罰金。
刑法第143 條第1 項
有投票權之人，要求、期約或收受賄賂或其他不正當利益，而許
以不行使其投票權或為一定之行使者，處3 年以下有期徒刑，得
併科5,000元以下罰金。
附表
┌──┬──────────┬───┬──┐
│編號│  名            稱  │數  量│單位│
├──┼──────────┼───┼──┤
│ 1  │現金（新台幣）      │37,000│元  │
├──┼──────────┼───┼──┤
│ 2  │選舉人名單          │4     │份  │
├──┼──────────┼───┼──┤
│ 3  │朱挺玗宣傳單        │458   │張  │
├──┼──────────┼───┼──┤
│ 4  │朱挺玗宣傳手冊      │29    │本  │
├──┼──────────┼───┼──┤
│ 5  │山東里里民名冊      │1     │本  │
├──┼──────────┼───┼──┤
│ 6  │辛○○競選里長宣傳單│9     │張  │
├──┼──────────┼───┼──┤
│ 7  │蘇琪名片            │1     │張  │
└──┴──────────┴───┴──┘
